ACORDAO-COMPLETO-2436363

ACÓRDÃO 12292/2020 ATA 39/2020 - SEGUNDA CÂMARA

VISTA, relatada e discutida esta tomada de contas especial, instaurada pelo Fundo Nacional de Desenvolvimento da Educação em desfavor de José de Nicodemo Ferreira Júnior, ex-prefeito de Rafael Fernandes/RN (gestões 2009/2012 e 2013/2016) , em razão de omissão no dever de prestar contas de despesas realizadas por meio de convênio. 
                  ACORDAM os ministros do Tribunal de Contas da União, reunidos em sessão da 2ª Câmara, ante as razões expostas pela relatora, e com fundamento nos arts. 1º, inciso I, 12, § 3º, 16, incisos II e III, alíneas "b" e "c", e § 3º, 18, 19, 23, incisos II e III, 26, 28, inciso II, e 57 da Lei 8.443/1992, em: 
9.1. 	declarar revel José de Nicodemo Ferreira Júnior;
9.2. 	julgar irregulares as contas de José de Nicodemo Ferreira Júnior; 
9.3. 	condená-lo ao recolhimento aos cofres do Fundo Nacional de Desenvolvimento da Educação das quantias a seguir especificadas, atualizadas monetariamente e acrescidas de juros de mora a partir das datas discriminadas até a data do pagamento, abatidas as quantias eventualmente ressarcidas:
	Data de Ocorrência
	Valor Original (R$) 

	2/3/2010
	627.271,43

	10/1/2012
	6.336,08

	17/1/2012
	310.467,68

9.4. 	aplicar-lhe multa no valor de R$ 392.000,00 (trezentos e noventa e dois mil reais) , a ser recolhida aos cofres do Tesouro Nacional, com atualização monetária calculada da data deste acórdão até a data do pagamento, se este for efetuado após o vencimento do prazo abaixo estipulado; 
9.5. 	fixar prazo de 15 (quinze) dias, a contar da notificação, para comprovação, perante o Tribunal, do recolhimento das dívidas acima imputadas; 
9.6. 	autorizar a cobrança judicial dos valores, caso não atendida a notificação; 
9.7. 	autorizar o seu pagamento em até 36 (trinta e seis) parcelas mensais consecutivas, caso venha a ser solicitado pelo responsável antes do envio do processo para cobrança judicial; 
9.8. 	fixar o vencimento da primeira parcela em 15 (quinze) dias, a contar do recebimento da notificação, e o das demais a cada 30 (trinta) dias, com incidência dos respectivos encargos legais sobre o valor de cada prestação; 
9.9. 	alertar ao responsável que a inadimplência de qualquer parcela acarretará vencimento antecipado do saldo devedor; 
9.10. enviar cópia deste acórdão ao procurador-chefe da Procuradoria da República no Estado de Rio Grande do Norte, para as providências cabíveis.

Tomada de contas especial instaurada em razão de omissão no dever de prestar contas de despesas realizadas por meio de convênio.

Segunda Câmara

Município de Rafael Fernandes/RN.

3. Responsável: José de Nicodemo Ferreira Júnior (CPF XXX.824.054-XX).
3.1. Interessado: Fundo Nacional de Desenvolvimento da Educação (CNPJ 00.378.257/0001-81).

13.1. Ministros presentes: Aroldo Cedraz (na Presidência), Raimundo Carreiro e Ana Arraes (Relatora).
13.2. Ministro-Substituto convocado: André Luís de Carvalho.
13.3. Ministro-Substituto presente: Marcos Bemquerer Costa.

ANA ARRAES

Trata-se de tomada de contas especial instaurada pelo Fundo Nacional de Desenvolvimento da Educação - FNDE em desfavor de José de Nicodemo Ferreira Júnior, ex-prefeito do Município de Rafael Fernandes/RN (gestões 2009/2012 e 2013/2016) , em razão de omissão no dever de prestar contas das despesas realizadas por meio do Convênio 656486/2009 (Siafi 656438) , firmado entre o FNDE e aquela municipalidade, cujo prazo se encerrou em 25/11/2016. 
2. 	O referido convênio teve por objeto a construção de uma escola para o atendimento à Educação Infantil (0 a 5 anos e 8 meses) , com área total de 1.211,92m², no âmbito do Programa Nacional de Reestruturação e Aparelhagem da Rede Escolar Pública de Educação Infantil.
3.	Na instrução inicial, a SecexTCE propôs a citação do responsável, para que apresentasse alegações de defesa quanto à não comprovação da boa e regular aplicação dos recursos federais repassados ao município, em face da omissão no dever de prestar contas dos valores transferidos, e a realização de audiência por não cumprimento do prazo originalmente estipulado para prestação de contas da avença.
4.	A Secretaria de Gestão de Processos (Seproc) encaminhou ofícios para três endereços distintos (peças 33, 37 e 38) , constantes das bases de dados deste Tribunal: em todos os casos, o aviso de recebimento foi devolvido ou recusado (peças 34, 39 e 40) ; em razão disso, promoveu-se a citação por edital (peça 42) .
5.	Transcorrido o prazo regimental, o responsável quedou inerte e, em razão disso, foi considerado revel; no mérito, unidade técnica propôs o julgamento de suas contas irregulares, com imputação de débito e aplicação de multa proporcional ao dano ao erário. 
7.	A proposta recebeu a anuência do Ministério Público junto ao TCU.
	É o Relatório.

não há.

Procuradora-geral Cristina Machado da Costa e Silva.

Tomada de Contas Especial. Fundo Nacional de Desenvolvimento da Educação. Convênio. Construção de Escola para Atendimento À Educação Infantil. Omissão no Dever de Prestar Contas. Citação. AUDIÊNCIA. NOTIFICAÇÃO POR EDITAL. Revelia. Contas Irregulares. Débito. Multa.

TOMADA DE CONTAS ESPECIAL (TCE)

Secretaria de Controle Externo de Tomada de Contas Especial (SecexTCE).

Trata-se de tomada de contas especial instaurada pelo Fundo Nacional de Desenvolvimento da Educação - FNDE em desfavor de José de Nicodemo Ferreira Júnior, ex-prefeito do Município de Rafael Fernandes/RN (gestões 2009/2012 e 2013/2016) , em razão de omissão no dever de prestar contas das despesas realizadas por meio do Convênio 656486/2009 (Siafi 656438) , firmado entre o FNDE e aquela municipalidade, cujo prazo se encerrou em 25/11/2016. 
2.	O referido convênio teve por objeto a construção de uma escola para atendimento à Educação Infantil, com área total de 1.211,92m², no âmbito do Programa Nacional de Reestruturação e Aparelhagem da Rede Escolar Pública de Educação Infantil. O valor conveniado foi de R$ 1.267.215,02: R$ 1.254.542,87, à conta do FNDE, e R$ 12.672,15, referentes à contrapartida do município.
3.	O FNDE repassou à municipalidade o montante de R$ 944.075,19, em três parcelas, a seguir discriminadas:
	Data
	Valor (R$) 

	2/3/2010
	627.271,43

	10/1/2012
	6.336,08

	17/1/2012
	310.467,68

4.	Expirado o prazo de prestação de contas, a área técnica do órgão concedente emitiu parecer, em que reprovou totalmente o objeto executado; a obra foi considerada inacabada, com 67,58% de execução física. 
5.	No âmbito deste Tribunal, a Secretaria de Gestão de Processos (Seproc) encaminhou ofícios para três endereços distintos (peças 33, 37 e 38) , constantes das bases de dados deste Tribunal, em todos os casos, o aviso de recebimento foi devolvido ou recusado (peças 34, 39 e 40) ; em razão disso, promoveu-se a citação por edital (peça 42) .
6. 	Transcorrido o prazo regulamentar, o responsável não se manifestou, o que justifica o prosseguimento do feito à sua revelia, nos termos do art. 12, §3º, da Lei 8.443/1992, na forma proposta nos pareceres. 
7. 	Considerando que a revelia no processo de controle externo não leva à presunção de veracidade das imputações, cabe avaliar se existe algum elemento nos autos que possa eximi-lo de responsabilidade. 
8. 	Contudo, tendo em vista, especialmente, a falta de manifestação na fase interna do processo, não se localizou qualquer evidência capaz de elidir a irregularidade ou a culpabilidade de José de Nicodemo Ferreira Júnior. 
9. 	Cumpre destacar que o ônus da prova em matéria de aplicação de recursos públicos é invertido: compete aos responsáveis demonstrar sua correta destinação, consoante jurisprudência pacificada neste Tribunal e no Supremo Tribunal Federal. 
10.	Ademais, "a omissão no dever de prestar contas enseja a presunção do débito pelo valor total dos recursos federais repassados" (Acórdão 4661/2008-TCU-Primeira Câmara, rel. min. Valmir Campelo; Acórdão 3254/2010-TCU-Segunda Câmara, rel. min. Raimundo Carreiro) .
11. 	Assim, e diante da ausência de elementos indicativos da ocorrência de boa-fé, acompanho os pareceres da unidade técnica e do Ministério Público junto ao TCU, para julgar irregulares as presentes contas, condenar o prefeito encarregado da gestão dos recursos ao ressarcimento do dano e aplicar-lhe multa proporcional ao dano ao erário.
12.	Quanto à dosimetria da pena, segundo dispõe o art. 22, §2º, da Lei de Introdução às Normas do Direito Brasileiro, na aplicação de sanções, serão consideradas a natureza e a gravidade da infração cometida, os danos que dela provierem para a Administração Pública, as circunstâncias agravantes ou atenuantes e os antecedentes do agente.
13. 	Verifico que, no caso em tela, não há nos autos elementos que evidenciem circunstâncias atenuantes, além do que o responsável foi omisso em comprovar a boa e regular aplicação dos recursos públicos repassados; em razão disso, fixo a multa em 20% no valor atualizado do débito.
	Ante o exposto, voto por que seja adotada a minuta de acórdão que submeto à apreciação deste Colegiado.
TCU, Sala das Sessões Ministro Luciano Brandão Alves de Souza, em 3 de novembro de 2020.
ANA ARRAES 
Relatora